臺灣臺北地方法院民事判決　　　　　　　95年度訴字第2378號
原　　　告　丙○○
　　　　　　　　　　　　樓
　　　　　　戊○○
共　　　同
訴訟代理人　莊勝榮律師
複 代理 人　蕭相國律師
被　　　告　乙○○
　　　　　　　　　　　　樓
被　　　告　己○○
共　　　同
訴訟代理人　陳信瑩律師
上列當事人間排除侵害事件，本院於民國96年3月12日言詞辯論
終結，判決如下：
    主      文
原告之訴及假執行之聲請均駁回。
訴訟費用由原告負擔。
    事實及理由
甲、程序方面：
    查原告基於民法第767條、第821條規定，訴請被告乙○○即
    門牌號碼臺北市○○○路○段181巷40弄22號1樓之承租人拆
    除系爭土地上之花圃、花盆、遮雨棚等地上物，將土地返還
    原告及其他全體共有人（見北調卷第3頁），嗣於本院審理
    中追加上開房地所有權人即出租人己○○為本件被告，併訴
    請其將系爭土地上建物、造景牆等拆除，將土地返還原告及
    其他共有人（見本院卷第22頁），核與民事訴訟法第255條
    第1項第2款、第7款規定相符，應予准許。
乙、實體方面：
一、原告主張：被告乙○○於民國93年間向被告己○○承租系爭
    1樓房屋後，未經全體共有人同意，在臺北市○○區○○路6
    小段509地號（下稱系爭土地）土地上設置遮雨棚、花圃等
    地上物，並擺設花盆，阻礙共有人進出；另被告己○○未經
    全體共有人同意，擅自在系爭土地上設置造景牆，並在系爭
    土地後巷私自設置加蓋建物，阻礙共有人使用系爭土地，均
    侵害共有人之所有權，被告辯稱住戶間存有分管契約顯屬無
    稽，爰依民法第767條、第821條規定，請求被告乙○○拆除
    遮雨棚、花圃、花盆等，另被告己○○應拆除造景牆、後巷
    建物，將系爭土地返還全體共有人等語。併聲明：(一)被告乙○○應將坐落臺北市○○區○○段6小段509地號土地上之花
    圃、花盆、遮雨棚及建物等拆除，並將土地返還原告及其他
    共有人。(二)被告己○○應將坐落上開土地之建物、造景牆等
    拆除，並將該土地返還原告及其他共有人。(三)願供擔保，請
    准宣告假執行。
二、被告則以：系爭門牌號碼臺北市○○○路○段181巷40弄22號
    4層公寓及相連之同弄16、18、20號4層公寓，均為訴外人新
    中國工程打撈股份有限公司（下稱新中國公司）於50年間左
    右興建，名為「中興新屯」，門牌號碼原為臺北市○○○路
    351巷5弄1、3、5、7號，其後經整編為上述忠孝東路地址，
    出售時出賣人新中國公司即與買受人約定底層空地之使用權
    屬於底層訂購人，4層屋面保護及使用權屬於第4層訂購人，
    本件建商新中國公司於興建出售時即與各承購戶分別約定上
    開分管內容，縱嗣後他承購戶將其應有部分讓與第三人，除
    有特別情事外，其受讓人對於分管契約之存在，通常即有可
    得而知之情形，應受分管契約之拘束，被告己○○自有權使
    用其所買受系爭房屋1樓空地，向被告己○○承租系爭房屋
    之被告乙○○亦有權使用該一樓空地，且被告乙○○租用系
    爭房屋開設婚宴美學館屋前空地並未設置圍欄或妨害人員進
    出，又系爭房屋1樓圍牆，係新中國公司興建時即已建造，
    將該圍牆內之1樓房屋、土地及圍牆外之土地，依上開分管
    約定交付1樓房屋買受人，並非被告買受後始建築該圍牆，
    原告自不得請求被告拆除及返還土地。併聲明：(一)如主文第
    1項所示。(二)如受不利之判決，願供擔保請准宣告免假執行
    。
三、兩造不爭執之事實：
  (一)系爭土地係原告二人、被告己○○與訴外人劉素琴、張浦曄
    共有（其上建有四層鋼筋混凝土造房屋）。
  (二)被告己○○於68年4月16日因買賣取得系爭土地上1樓房屋所
    有權（即門牌號碼臺北市○○○路○段181巷40弄22號1樓）
    ，並於同年5月9日辦妥建物所有權移轉登記。
  (三)原告丙○○於85年1月8日因買賣取得系爭土地1/4權利，並
    取得上開土地上之房屋3樓（即門牌號碼臺北市○○○路○段
    181巷40弄22號3樓）所有權，嗣於同年1月30日辦妥房地所
    有權登記。原告戊○○於90年3月20日因夫妻贈與原因取得
    系爭土地1/8權利，並取得上開土地上之房屋3樓所有權1/2
    。
  (四)被告乙○○於93年間向被告己○○承租系爭土地上一樓房屋
    ，在系爭土地屬於法定空地部分設有花圃、玻璃屋、置物間
    、雨遮等地上物（詳如95年4月28日臺北市大安地政事務所
    土地複丈成果圖）。
四、本件爭點如下：
  (一)系爭土地各共有人間是否有分管契約存在？
  (二)若存有分管契約，原告於受讓房地時對此是否明知或可得而
    知該分管契約存在，而受分管契約拘束？
  (三)被告己○○是否違反分管約定在上開土地屬於法定空地部分
    增建造如附圖所示之地上物？
五、法院之判斷：
  (一)就爭點一部份：
  1.按契約固須當事人互相表示意思一致始能成立，但所謂互相
    表示意思一致，不限於當事人直接為之，其經第三人為媒介
    而將當事人互為之意思表示從中傳達而獲致意思表示一致者
    ，仍不得謂契約未成立。公寓大廈之買賣，建商與各承購戶
    分別約定，該公寓大廈之共用部分或其基地之空地由特定共
    有人使用者，除別有規定外，應認共有人間已合意成立分管
    契約。又倘共有人已按分管契約占有共有物之特定部分，他
    共有人嗣後將其應有部分讓與第三人，除有特別情事外，其
    受讓人對於分管契約之存在，通常即有可得而知之情形，而
    應受分管契約之拘束（最高法院91年度台上字第2477號判決
    意旨參照）。又證明應證事實之證據資料，並不以可直接單
    獨證明之直接證據為限，凡先綜合其他情狀，證明某事實，
    再由某事實為推理的證明應證事實，該證明某事實之間接證
    據，亦包括在內（最高法院91年度台上字第2578號判決意旨
    參照）。
  2.被告抗辯：系爭公寓於興建時，建商與各承購戶即有分管契
    約，就底層1樓法定空地之使用權屬於底層訂購人，4層屋面
    保護及使用權屬於第4層訂購人等語，惟為原告所否認。經
    查：
  系爭公寓為本國式鋼筋混凝土4層住宅，由新中國公司於57
    年6月1日新建完成，於58年8月1日辦妥建物第1次登記，嗣
    因買賣關係，陸續辦理所有權移轉登記予伊直徽、楊月汝及
    己○○，有建築改良物登記簿足稽（見本院卷第43至44 頁
    、第47頁），而被告己○○所提「預售中興新屯國民住宅合
    約」，係新中國公司於臺北市○○○路復旦橋東西兩側興建
    中興新屯4層公寓國民住宅一批，就其中類型為「乙式玖號
    壹樓」選購事宜與承購戶葉含章簽訂，有合約書、合約附圖
    可參（見本院卷第49頁、第85頁），嗣上開房屋因繼承由丁○○於64年6月27日辦理所有權移轉登記，並於86年4月9日
    門牌整編為忠孝東路4段181巷40弄18號，亦有建築改良物登
    記簿及建物謄本佐憑（見本院卷第45、52頁），對照前述合
    約附圖、房屋現況及系爭房屋門牌為忠孝東路4段181巷40弄
    22號，堪認系爭公寓即為合約附圖所載「乙式柒號壹樓」，
    與前揭葉含章所洽購之「乙式玖號壹樓」同屬上開新中國公
    司興建之「中興新屯4層公寓國民住宅」，再參諸該合約書
    內容，除承購戶名稱、訂購房屋類型、樓層、總價及各期付
    款金額欄係以手寫外，其餘內容均係以繕打擬定，合約第6
    條更約定「本合約所建房屋，其基地係與同幢其他三戶所共
    有，每戶各佔四分之一之權利。因地形關係，每幢（即四戶
    ）佔地面積大小不盡相同，乙方於訂購前，應先參考甲方所
    繪之平面圖，自行選擇。一經決定其配置編號，不得再提任
    何異議」等詞，顯見該份合約書係建商事先印製供作預售屋
    買賣之用，被告抗辯該合約係建商所提供與最初購入包括系
    爭公寓在內之全體中興新屯承購戶所簽訂之定型化契約，應
    為可取。
  又上開預售合約書第6條載明「…關於底層空地暨四層屋面
    ，其使用權限範圍如左：(一)底層空地之使用權屬於底層訂購
    人，但如需就現有設計增加建築時，應取得上層訂購人之協
    議後為之（圍牆不受此限制）。(二)四層屋面保養及使用權，
    屬於第四層訂購人」（見本院卷第49頁反面），且據證人即
    葉洪朝結證：「伊父親購買如契約書所示乙式玖號壹樓（門
    牌整編為忠孝東路4段181巷40弄18號），這份契約書是伊從
    父親遺物中找出來，伊現在沒有住，出租給別人，1樓前面
    空地是由1樓房客使用，依照契約書第6條規定，底層空地使
    用權為底層樓使用」等語（見本院卷第82頁反面），參酌系
    爭公寓周遭相同建物型式現況各1樓及4樓房屋，其中12號1
    樓係作為出租停車位使用、22號1樓作為美化景觀外，其餘
    14 至20號1樓均於美化後作為營業使用，另4樓頂層空地均
    有加蓋使用情形，有照片在卷可證（見本院卷第66至75頁）
    ，復為原告所不爭執，佐以公寓大廈管理條例於84年6月28
    日公布施行前，買受房屋不動產者，向有頂樓屋頂平台歸頂
    樓住戶使用，一樓空地歸一樓住戶使用之約定，故買受頂樓
    及一樓者，其買賣價金一向高於其他樓層，此為眾所週知之
    事實，益見建商於出售包括系爭公寓在內之「中興新屯」各
    幢公寓樓層予各承購戶時，確有就底層空地及屋頂平台之使
    用權為分管之約定，並已分將上開底層空地及屋頂平台各交
    付底樓及頂樓承買戶使用之情事。是各區分所有權人向建商
    或承購戶購買房屋時，就將底層法定空地歸由1樓之區分所
    有權人管理使用既已同意，則依前揭說明，除別有規定外，
    應認系爭公寓之區分所有權人，已就共有之底層法定空地成
    立由1樓住戶使用之分管契約。是被告抗辯當初建商出售系
    爭公寓時，已將底層法定空地指定由1樓買受人管理使用，
    即足採信。
  原告雖主張：被告所提之預售合約書係針對22號房屋，與本
    件20號房屋無涉，充其量僅能證明建商與葉含章間就底層法
    定空地有分管約定，不足拘束第三人，且系爭公寓4樓住戶
    劉素琴已出具聲明撤回同意被告己○○使用系爭公寓1樓法
    定空地，適足認為系爭公寓區分所有權人間並無存在分管協
    議云云，並提出劉素琴立具之聲明書1紙為證（見本院卷第
    31頁）。被告己○○雖因系爭房屋興建年代已近40年，且歷
    經多次轉手，未能提出直接單獨證明分管約定之直接證據，
    惟本院審酌上情，認定前揭預售中興新屯國民住宅合約，係
    建商所提供與最初購入包括系爭公寓在內之全體中興新屯承
    購戶所簽訂之定型化契約，當初建商出售系爭公寓時，既已
    將底層法定空地指定由1樓買受人管理使用，並與各承購戶
    約明如上，且分管契約係共有人間就共有物之使用、收益或
    管理方法之約定，核其性質屬於民法第820條第1項所稱契約
    之一種，縱使各區分所有權人無意再受分管契約之拘束，亦
    應以締約各方為終止分管意思表示合致為要件，要無區分所
    有權人一人或數人片面撤回之理，是原告此部分主張，顯不
    可採。
  (二)就爭點二部分：
  1.原告雖主張其非原始向建商買受建物之人，其買受系爭房屋
    時其前手亦未告知有關屋頂平台使用權分管情事，應不受上
    開不動產預定買賣契約中關於底層法定空地專用約定之拘束
    云云，惟為被告所否認。按「最高法院48年度台上字第1065
    號判例，認為『共有人於與其他共有人訂立共有部物分割或
    分管之特約後，縱將其應有部分讓與第三人，其分割或分管
    契約，對於受讓人仍繼續存在』。就維持法律秩序之安定性
    而言，固有其必要，惟應有部分之受讓人若不知悉有分管契
    約，亦無可得而知之情形，受讓人仍受讓與人所訂分管契約
    之拘束，有使善意第三人受不測損害之虞，與憲法保障人民
    財產權之意旨有違，首開判例在此範圍內，嗣後不再援用」
    （大法官會議釋字第349號解釋參照），是共有物分管契約
    對共有物應有部分之受讓人有無效力，應以受讓人是否知悉
    有分管契約，或有無可得而知之情形為斷。
  2.一般而言房屋買賣價值不訾，購買者於購屋前衡情均會至現
    場查看買賣標的之環境，瞭解法定空地、屋頂平台等共同使
    用部分之使用情形，本件原告亦不例外，於本院自承在購屋
    前有實際看過現場，知道該屋使用狀況等語（見本院卷第
    121頁），原告丙○○係於85年1月8日向訴外人蔡素娥購買
    系爭公寓3樓房屋，並於同年1月30日完成所有權移轉登記，
    嗣於90年4月19日將應有部分1/2夫妻贈與原告戊○○，有不
    動產買賣（契）預約書及建物登記謄本可稽（見本院卷第93
    至95頁、北調卷第9頁），依該買賣契約書第9條：如有增逐
    建物併依現狀連同本建物移交不得拆毀等詞，足見原告向前
    手購屋時，係以現況交屋，就系爭公寓底層法定空地已分歸
    1樓住戶使用乙節，應非無可得知之。
  3.又被告己○○早於81年間即將系爭房屋1樓出租予甲○○，
    並連同1樓空地交付甲○○使用，迄92年間止等情，業經證
    人甲○○證述綦詳（見本院卷第151頁至第152頁反面），復
    為原告所不爭執，堪信為真正。據證人甲○○證稱：「我原
    本住在同巷弄10號6樓，因為沒有停車位，看見系爭房屋招
    租，且前方空地可供停車，即立即承租，空地原本有設置告
    示牌，但車子駛離後，有人會將告示牌移動，逕行停車，後
    來改貼字條，暫停請留電話，妨礙我停車時，再通知停車者
    將車移走」、「房東告訴我，1樓空地屬於1樓所有權人，且
    1樓租金較2、3、4樓貴」、「丙○○於90年間打電話要求停
    車，我想雙方是鄰居，且先前就立牌只要留電話即可停車，
    何況是鄰居，更沒有拒絕的道理，故無償供他使用，直到我
    搬走」等語，足見原告於85年間購屋時房屋現況即係由1樓
    所有權人或其承租人使用底層法定空地，否則其自85年間購
    屋入住至90年間對被告己○○或承租人甲○○使用底層空地
    而未有爭執，何克致此，甚且須徵求甲○○同意始得停放車
    輛於1樓屋前空地，是原告對系爭公寓住戶就底層1樓法定空
    地已有分管契約分歸1樓住戶使用之情形，自不得諉為不知
    ，原告指稱其嗣後買受，不知有分管約定，不受分管契約之
    拘束，尚無可採。
  (三)就爭點三部分：
  1.本件被告乙○○於93年間向被告己○○承租系爭土地上1樓
    房屋，在系爭土地屬於法定空地部分設有花圃、玻璃屋、置
    物間、雨遮等地上物，為兩造所不爭執，復經本院履勘現場
    查明屬實，製有勘驗筆錄（見本院卷第18至19頁），且有照
    片7幀為憑（見本院卷第25至30頁），並經囑託台北市大安
    地政事務所繪製有複丈成果圖可稽（見本院卷第213頁）。
    惟系爭公寓之區分所有權人，已就共有之底層法定空地成立
    由1樓住戶使用之分管契約，且原告應受該分管契約之拘束
    ，已如前述，被告己○○既係合法取得該屋所有權人，被告
    乙○○復基於租賃關係承租系爭房屋1樓，依分管契約使用1
    樓法定空地，為有權使用，而原告及其他共有人就系爭公寓
    底層法定空地之所有權及使用權並已受限制，原告主張被告
    應拆除上開地上物，將法定空地返還原告及其他共有人，應
    非可取。
  2.再者，本件建商與原始承購戶間預售中興新屯國民住宅合約
    第6條關於底層空地使用權權屬，僅約定由底層訂購人使用
    ，並未限制管理使用之方法及程度，則應可認1樓住戶得於
    不超出一般社會通常觀念所能接受之管理使用方式，使用其
    底層法定空地，上開法定空地設置之花圃、玻璃屋、置物間
    、雨遮等地上物，據被告乙○○稱僅係為美化環境之用，鄰
    接2樓至4樓住戶進出通道之虞之花盆擺設，業均已移至他處
    ，亦有被告提出照片為證（見本院卷第147頁），且於法定
    空地設置花圃，依內政部函釋亦無違反建築法規之情事，此
    經臺北市工務局函敘甚明（見卷附第33頁臺灣臺北地方法院
    檢察署檢察官94年偵字第4166號不起訴處分書所載），自難
    認被告於屋前空地擺設上開物品使用，有逾越依分管契約所
    得使用之範圍。又系爭房屋如附圖E所示雨遮，係架設於圍
    牆內之法定空地上，僅為遮蔽風雨使用，非屬建物，則原告
    請求被告應拆除如附圖所示之物，亦非有據。
六、綜上所述，本件原告主張被告未經全體區分所有權人同意，
    擅自於底層法定空地加蓋如附圖所示之物，侵害其所有權及
    使用權，其得依據民法第767條、第821條規定，請求被告拆
    除如附圖所示之物並返還共同使用部分予全體共有人，為無
    理由，不應准許。又原告之訴既經駁回，其所為假執行之聲
    請亦失所附麗，一併駁回之。
七、本件為判決之基礎已臻明確，兩造其餘之攻擊或防禦方法及
    未經援用之證據，經本院斟酌後，認為均不足以影響本判決
    之結果，亦與本案爭點無涉，自無逐一詳予論駁之必要，併
    此敘明。
八、據上論結：原告之訴為無理由，依民事訴訟法第78條、第85
    條第1項，判決如主文。
中　　華　　民　　國　　96　　年　　3 　　月　　23　　日
                  民事第五庭    法　官　胡宏文
以上正本係照原本作成
如對本判決上訴，須於判決送達後20日內向本院提出上訴狀
中　　華　　民　　國　　96　　年　　3 　　月　　23　　日
                    　　　　　　書記官　曾寶生
